臺灣高等法院刑事裁定
110年度毒抗字第1125號
抗  告  人  
即  被  告  林千慧



(另案於法務部○○○○○○○○○執行

上列抗告人因違反毒品危害防制條例案件，不服臺灣新北地方法
院中華民國110年2月4日裁定（110年度毒聲字第347號），提起
抗告，本院裁定如下：
    主  文
抗告駁回。                                             
    理  由
一、原裁定意旨略以：抗告人即被告林千慧基於施用第二級毒品
    之犯意，於民國109年3月30日5時許，在新北市○○區○○街0○0
    號4樓，以將甲基安非他命置於玻璃球內燒烤吸食煙霧之方
    式，施用第二級毒品甲基安非他命1次。業據其於警詢及偵
    查中均坦承不諱，且其為警查獲後所採集之尿液檢體，經送
    請台灣檢驗科技股份有限公司濫用藥物實驗室檢驗後，結果
    呈安非他命、甲基安非他命陽性反應，是抗告人上開任意性
    自白與事實相符，足堪採信，其上揭施用第二級毒品之犯行
    ，堪以認定。而被告因另案在法務部○○○○○○○○○執行中，徒
    刑期滿日為112年8月29日，是本件檢察官裁量後依毒品戒癮
    治療實施辦法及完成治療認定標準第2條第2項規定，認被告
    不適合為附命完成戒癮治療之緩起訴處分，聲請裁定將被告
    送勒戒處所觀察、勒戒，經核其裁量權之行使，並無違背法
    令、事實認定有誤或其他裁量重大明顯瑕疵等情，於法尚無
    不合，應予准許，爰裁定抗告人應送勒戒處所觀察、勒戒，
    期間不得逾2月等語。
二、抗告意旨略以：於109年1月15日修正公布，同年7月15日實
    施新法，本件犯行時間點於109年3月尚有爭議，請求同前罪
    判處有期徒刑。又抗告人於109年3月30日入監服刑，另案上
    訴臺中高分院，判處5年以上重刑，漫漫長期，身心已疲累
    不堪，如今步調已平穩，漸入矯正機關給予之導正及修復，
    懇請慎重考量修法之意義，對抗告人適用與否，原裁定實屬
    不當，提起抗告等語。
三、按：
　㈠87年5月20日毒品條例公布施行後之刑事政策，對於施用毒品
    者，已揚棄純粹的犯罪觀，雖強調「除刑不除罪」之理念，
    認為施用毒品者具有「病患性犯人」之特質，惟囿於當時戒
    治及醫療體系均不完整、專業人員欠缺且戒毒知識尚有不足
    ，社會大眾仍視施用毒品者為「犯人」而非「病患」，暨相
    關戒毒及事後之追蹤、輔導配套措施亦不完備，其刑事政策
    明顯將施用毒品者偏向「犯人」身分處理，導致監獄人滿為
    患，且施用毒品人口不減反增。為此，戒毒政策不得不改弦
    易轍，開始正視施用毒品者實屬「病患」之特質。先於97年
    新增毒品條例第24條附命完成戒癮治療緩起訴制度，確立「
    附命完成戒癮治療緩起訴處分」及「觀察、勒戒或強制戒治
    」雙軌治療模式。本次修正之毒品條例第20條第3項及第23
    條第2項，雖僅將原條文之再犯期間由「5年」改為「3 年」
    ，惟鑑於將施用毒品者監禁於監獄內，僅能短期間防止其接
    觸毒品，因慣用毒品產生之「心癮」根本無法根除，並慮及
    毒品條例施行多年累積之戒毒經驗及實效，暨逐步擴充之醫
    療、戒癮機構、專業人力、社區支援系統等資源，尤以本次
    毒品條例第24條修正，擴大檢察官對施用毒品者附條件緩起
    訴處分之範圍，使其能視個案具體情形給予適當多元社區處
    遇。本次修正後對於施用毒品者之思維，自應與時俱進，擺
    脫以往側重於「犯人」身分之處罰，著重其為「病患」之特
    質，並以「治療」疾病為出發點，重新評價前揭所謂「3年
    後再犯」之意義。
  ㈡毒品戒除不易，須經長期且持續之治療，施用毒品者既被視
    為「病患性犯人」，最佳處遇方式即為治療。對於施用毒品
    者之治療方式，有機構外之處遇（如自行赴醫院戒癮、附命
    完成戒癮治療緩起訴處分等），或機構內之觀察、勒戒或強
    制戒治；至對施用毒品者科以刑罰，無非在運用刑罰之一般
    預防功能以嚇阻毒品之施用。監獄為執行場所而非戒癮專責
    機構，針對施用毒品者及其再犯之特性，法務部於106年12
    月5日頒訂之「科學實證之毒品犯處遇模式計畫」，目的即
    是積極引進地區醫療體系之協助，提供毒癮戒治，落實社區
    追蹤輔導及治療之銜接，俾修復創傷、預防再犯。惟刑罰因
    涉及人身自由之基本權，故於施用毒品初犯時皆以傳統之機
    構外或機構內處遇方式治療，如再施用毒品時，始科以刑事
    責任。而當刑罰處遇仍不能有效幫助施用毒品者改善惡習時
    ，即表示無法以此方式發揮治療效果，若繼續施以刑罰只具
    懲罰功能，不僅無法戒除毒癮，更漸趨與社區隔離，有礙其
    復歸社會。基於憲法應保障人民之生存權，及根據每個國民
    生存照顧需要提供基本給付之理念，為協助施用毒品者戒除
    毒癮復歸社會，對於經監獄監禁處遇後仍再犯之施用毒品者
    ，更應恢復以機構內、外之治療協助其戒除毒癮。此即本次
    修正毒品條例第20條第3項關於施用毒品者所謂「3年後再犯
    」係何所指之立法真諦。除檢察官優先適用第24條命附條件
    緩起訴處分處遇（不論幾犯，亦無年限）外，對於施用毒品
    初犯者，應適用第20條第1項、第2項為機構內之觀察、勒戒
    或強制戒治；若於上開機構內處遇執行完畢釋放後，於「3
    年內再犯」者，依第23條第2項規定，應依法追訴；倘於「3
    年後再犯」自應再回歸到傳統醫療體系機構內重為觀察、勒
    戒或強制戒治之治療。是對於戒除毒癮不易者，唯有以機構
    內、外處遇及刑事制裁等方式交替運用，以期能控制或改善
    其至完全戒除毒癮。
  ㈢綜上，109年1月15日修正公布、同年7月15日施行之毒品危害
    防制條例第20條第3項規定，犯第10條之罪於觀察、勒戒或
    強制戒治執行完畢釋放後，3年後再犯第10條之罪者，適用
    本條前2項之規定。對於毒品條例第20條第3項及第23條第2
    項所謂「3年後（內）再犯」，自應跳脫以往窠臼，以「3年
    」為期，建立「定期治療」之模式。其規定中所謂「3年後
    再犯」，只要本次再犯（不論修正施行前、後）距最近1次
    觀察、勒戒或強制戒治執行完畢釋放，已逾3年者，即該當
    之，不因其間有無犯第10條之罪經起訴、判刑或執行而受影
    響(最高法院109年度台上字第3826號判決參照)。
四、經查：
　㈠抗告人基於施用第二級毒品之犯意，於109年3月30日5時許，
    在新北市○○區○○街0○0號4樓，以將甲基安非他命置於玻璃球
    內燒烤吸食煙霧之方式，施用第二級毒品甲基安非他命1次
    。抗告人於前開時、地，以上開方式施用第二級毒品之事實
    ，業據其於警詢及偵查中坦承不諱，且其為警採取之尿液，
    經送台灣檢驗科技股份有限公司濫用藥物實驗室先以EIA酵
    素免疫分析法初步檢驗，結果呈安非他命類陽性反應，再以
    GC/MS氣相層析質譜儀法確認檢驗，結果呈安非他命、甲基
    安非他命陽性反應，有新北市政府警察局受採集尿液檢體人
    姓名及檢體編號對照表、台灣檢驗科技股份有限公司109年5
    月4日出具濫用藥物檢驗報告附卷可稽，足認抗告人前開任
    意性自白核與事實相符，堪認其於上揭時、地施用第二級毒
    品之犯行。又抗告人前未曾因施用毒品案件而接受觀察、勒
    戒處分，雖抗告人曾經臺灣新北地方檢察署檢察官以104年
    度毒偵字第9431號為附命完成戒癮治療之緩起訴處分確定，
    然其於緩起訴期間內復施用第一級毒品海洛因及第二級毒品
    甲基安非他命，經檢察官以105年度撤緩字第456號撤銷緩起
    訴處分確定，有上開緩起訴處分書、撤銷緩起訴處分書、本
    院被告前案紀錄表在卷供參，是抗告人事實上並未完成附命
    緩起訴之戒癮治療程序，不等同曾受觀察、勒戒執行完畢釋
    放之處遇，原審裁定應送勒戒處所施以觀察、勒戒，期間不
    得逾2月，核其認事用法，於法並無不合。
　㈡被告雖係於109年3月30日即新法施行前為本件犯行，惟檢察
    官於109年7月15日新法施行後始向法院聲請觀察、勒戒，有
    聲請書在卷足稽。是本件於109年7月15日新法施行後，檢察
    官本應依新法規定向原審法院聲請裁定送觀察、勒戒，而非
    逕予起訴，原審本於上開見解，裁定被告送勒戒處所觀察、
    勒戒，核無不合。抗告意旨以抗告人現於法務部○○○○○○○○○
    執行中，請求撤銷原裁定改判處有期徒刑，要非可採，其抗
    告為無理由，應予駁回。
五、據上論斷，應依刑事訴訟法第412條，裁定如主文。
中　　華　　民　　國　　110 　年　　8 　　月　　2 　　日
                  刑事第二十五庭審判長法  官 邱滋杉
                                      法  官 陳彥年
                                      法  官 文家倩
以上正本證明與原本無異。
不得再抗告。
                                      書記官 桑子樑
中　　華　　民　　國　　110 　年　　8 　　月　　2 　　日